【裁判字號】    97,訴,1143
【裁判日期】    980831
【裁判案由】    偽證
【裁判全文】
臺灣高雄地方法院刑事判決              97年度訴字第1143號
公  訴  人  臺灣高雄地方法院檢察署檢察官
被      告  乙○○
選任辯護人  李慶榮律師
            孫守濂律師
            許泓琮律師
上列被告因偽證案件，經檢察官提起公訴（97年度偵字第13298
號），本院判決如下：
    主  文
乙○○犯偽證罪，處有期徒刑陸月，緩刑貳年，並應向國庫支付
新臺幣捌萬元，緩刑期間付保護管束，並應接受拾小時之法治
教育。
    事  實
一、乙○○與丁○○（原名黃進春）為姊弟關係，明知其與父親
    丙○○均未曾以電話授權或同意丁○○在票號CH463627、票
    面金額為新臺幣（下同）95萬元、發票日期為民國93年11月
    11日之本票（下稱上開本票）上將其與父親丙○○均列為共
    同發票人等情為事實，亦明知具結作證之證人，依法有據實
    陳述之義務，不得為匿飾增刪之虛偽陳述，竟為迴護丁○○
    ，基於偽證之犯意，先於96年12月11日，在本院審理96年度
    訴字第3314號陳玉美、甲○○、丁○○偽造有價證券等案件
    ，就關於其與父親丙○○是否有事先同意丁○○將其等列為
    共同發票人簽發上開本票之與該案情有重要關係之事項，經
    供前具結而為如附表編號一所示之虛偽陳述，證稱丁○○要
    簽發上開本票前有打電話回家徵得其與父親丙○○之同意云
    云；復於上開案件97年1 月15日審理程序中，就該案案情有
    重要關係之事項，供前具結，而為如附表編號二所示之虛偽
    陳述，亦證稱其與父親丙○○均有同意開立本票為丁○○擔
    保云云。足使本院合議庭就丁○○被訴偽造有價證券等案件
    產生誤判之危險〔另乙○○、丁○○之父親丙○○於該次審
    理中證稱：「（當初你接到電話是否有問乙○○或丁○○擔
    保多少錢？）我沒有問。」、「（丁○○電話中是否有跟你
    說擔保要簽名背書？）擔保我說好，背書簽名我就沒有簽過
    名。」等語，亦經檢察官認為涉犯偽證罪嫌而提起公訴，惟
    因丙○○於98年4 月4 日因車禍死亡，已經本院另為公訴不
    受理判決確定在案〕。
二、案經臺灣高雄地方法院檢察署檢察官自動檢舉偵查起訴。
    理  由
壹、程序部分
一、按被告以外之人（包括證人、鑑定人、告訴人、被害人及共
    同被告等）於審判外向法官所為之陳述，得為證據，刑事訴
    訟法第159 條之1 第1 項定有明文。本件證人丁○○於另案
    即本院96年度訴字第3314號案件中向該案承審法官所為之供
    述，在其任意陳述之信用性無疑之情況下，該證述依法具有
    證據能力。
二、按被告以外之人於偵查中向檢察官所為之陳述，除顯有不可
    信之情況者外，得為證據，刑事訴訟法第159 條之1 第2 項
    定有明文。因此，證人丁○○於偵查中所為之陳述，對被告
    而言，雖屬被告以外之人於偵查中向檢察官所為之陳述，惟
    上開證人陳述證詞時，均於證述前具結，亦無證據顯示檢察
    官在偵查時有不法取供之情形，且據證人做成證據之外部情
    狀，亦無證據顯示上開證述有顯不可信之情況，揆諸上揭說
    明，上開證人於偵查中之證述，具有證據能力。又卷附之上
    開證人丁○○於96年5 月22日接受臺灣高雄地方法院檢察署
    檢察官偵訊之勘驗報告（見本院96年度訴字第3314號案卷第
    106 頁至第109 頁），係由臺灣高雄地方法院檢察署檢察事
    務官依據該次偵訊光碟所製作，其內容在性質上與該次偵訊
    筆錄有同一性，且被告、辯護人及檢察官均同意將之作為證
    據（見本院卷第166 、167 頁），是自應認該勘驗報告之內
    容有證據能力。
三、至其他無證據能力之證據，或未經引據為被告犯罪之事證，
    如用為彈劾證人或被告陳述之憑信性證據，則無不可，並非
    法之所禁，併予敘明。
貳、實體部分
一、訊據被告乙○○矢口否認有何偽證犯行，辯稱：當時丁○○
    確實有打電話徵得我同意以後，才簽寫本票的，當天丁○○
    打電話給我說他替朋友作保，但朋友跑路了，所以就變成他
    欠人家錢，另外須要再開1 張票，並要2 位保人，我就在電
    話中唸他一下，但是後來還是同意，之後丁○○還是陸陸續
    續打電話給我，叫我不要擔心，他會慢慢還我云云。經查：
  (一)本案原係檢察官認為丁○○因其友人林哲宏向「億通當鋪」
    借款，其擔任保證人，嗣因林哲宏未依約償還借款，其乃受
    億通當鋪經理甲○○要求，簽發面額為95萬元之本票一張，
    且未經被告乙○○、父親丙○○同意，擅自在該本票發票人
    欄位簽寫被告乙○○、父親丙○○之姓名，因認為該案被告
    丁○○與甲○○、億通當鋪負責人陳玉美均涉犯偽造有價證
    券罪嫌，而提起公訴，嗣該案被告丁○○經本院認為偽造有
    價證券罪證明確，以96年度訴字第3314號判處有期徒刑3 年
    2 月，又因該案被告丁○○不服提起上訴，臺灣高等法院高
    雄分院以97年度上訴字第792 號仍認為該案被告丁○○偽造
    有價證券罪證明確，惟撤銷原判決，改判處有期徒刑1 年8
    月、緩刑2 年、緩刑期間付保護管束等情，有臺灣高雄地方
    法院檢察署檢察官96年度偵字第12140 號、13088 號、96年
    度偵緝字第1227號起訴書、上開判決書各1 份在卷可參，先
    予敘明。
  (二)又陳玉美、甲○○、丁○○等人涉嫌偽造有價證券案件前經
    本院於98年12月11日開庭審理，被告乙○○經以證人身分傳
    喚到庭，並經審判長詢以與該案被告丁○○有無親屬關係，
    答稱：被告丁○○是我弟弟等語，再經審判長諭知依法律規
    定其得拒絕證言，如不拒絕證言，仍須具結，復告知證人具
    結之義務及偽證罪之處罰，被告乙○○表示願意作證後，即
    具結而為陳述等事實，有當日審判程序筆錄、證人結文在卷
    可參（見本院96年度訴字第3314號案卷第148 頁反面、176
    頁反面）。又被告乙○○於該次審判之交互詰問程序中，經
    辯護人詢以：「（提示96年度偵緝字第1227號卷第42頁票號
    463627號本票影本）這是何人簽發的？」，證稱：「當初丁○○要簽發的時候有跟我說，他要擔任保人，要我的同意。
    」，又詢以：「丁○○是何時跟妳說的？」，證稱：「2 年
    多前，但我沒辦法確定。」，又詢以：「丁○○是否有說他
    擔任保人要簽發多少錢？」，證稱：「簽的金額我不清楚，
    他簽了本票，他跟我說每個月他有辦法固定還人家，他有辦
    法處理債務，叫我不要擔心，說他可以慢慢還」、又詢以：
    「丁○○擔任保人為何要妳同意？」，證稱：「因為簽票需
    要我背書，所以要我同意他才可以簽」，又詢以：「當時丁○○是否有說要背書？」，證稱：「不是，他是說要經過我
    同意」；又經檢察官詢以：「為何用你的名字去簽立本票，
    為何金額你沒問？」，證稱：「因為借款的那個人的金額我
    知道是150 萬元，後來他有還了一些才跑路，我知道他還了
    100 萬元以內，但是我不知道實際的金額是多少。」等語又
    詢以：「你同意丁○○簽你的名字時，你是否知道他要把本
    票開給哪一家當鋪？」，證稱：「我知道是億通」，又詢以
    ：「你是否知道丁○○也有請你父親同意他用他的名義開本
    票？」，證稱：「我知道，因為丁○○說要二個人，就我及
    我爸爸。」、詢以：「丁○○問你父親的時候，你是否在場
    ？」，證稱：「我在場。」，詢以：「你剛剛說丁○○是打
    電話問你，問你父親丁○○是否也是打電話？」，證稱：「
    是，當時我父親在我那裡，丁○○他是同時問。」，詢以：
    「丁○○是否有跟你要印章去蓋？」，證稱：「沒有。」，
    詢以：「你父親對於此事是否有多問？」，證稱：「有，他
    有問我。」，詢以：「你父親是否有問本票的金額？」，證
    稱：「他好像有問。」，詢以：「你如何回答他？」，證稱
    ：「我說大概100 萬元左右。」等語。以上事實，為被告乙○○所不爭執，且有該案96年12月11日審判程序筆錄可參（
    見本院96年度訴字第3314號案卷第148 頁反面、149 頁），
    是應堪認此部分之事實。
  (三)又被告乙○○復於97年1 月15日上開案件審理程序中，經以
    證人身分傳喚到庭，並經審判長詢以與該案被告丁○○有無
    親屬關係，答稱：被告丁○○是我弟弟等語，再經審判長諭
    知依法律規定其得拒絕證言，如不拒絕證言，仍須具結，復
    告知證人具結之義務及偽證罪之處罰，被告乙○○表示願意
    作證後，即具結而為陳述等事實，有當日審判程序筆錄、證
    人結文在卷可參（見本院96年度訴字第3314號案卷第223 頁
    反面、276 頁）。又被告乙○○於該次審判之交互詰問程序
    中，經辯護人詢以：「丁○○要簽本票之前是否有徵得妳的
    同意？」，證稱：「有。」，詢以：「是何時？」，證稱：
    「時間忘了，他是直接打電話來。」、詢以：「丁○○打電
    話給妳的時候，妳父親是否在？」，證稱：「他在。」，詢
    以：「是何人先接到丁○○電話？」，證稱：「應該是我先
    接吧，他就說他要作保的事，事後我父親有聽電話。」，詢
    以：「電話中丁○○是否有告訴妳說要擔保多少錢？」，證
    稱：「有。但是我忘記了。」，詢以：「妳父親是否知道要
    擔保多少錢？」，證稱：「他應該知道，那時我有跟他講，
    我不知道他是否還記得。」，詢以：「妳是否在丁○○打電
    話來的時候就跟你父親說，還是事後才跟父親說呢？」，證
    稱：「當時丁○○打電話進來的時候，他先跟我講，我再跟
    我爸爸解釋讓他瞭解整個事情。」、詢以：「你確定你爸爸
    有聽到你跟他講擔保多少錢的事情？」，證稱：「確定。」
    等語等事實，為被告乙○○所不爭執，且有該案96年12月11
    日審判程序筆錄可參（見本院96年度訴字第3314號案卷第
    225 頁），是以此部分之事實亦堪認定。
  (四)丁○○因其朋友林哲宏向億通當鋪借款180 萬元，其為林哲
    宏擔任連帶保證人，乃經由億通當鋪之經理甲○○聯絡至億
    通當鋪，而在甲○○要求下，當場簽立面額95萬元之本票1
    紙，並且未事先徵得被告乙○○、父親丙○○同意，即在本
    票上簽立「乙○○」、「丙○○」姓名等節，除有票號為「
    463627」號、面額95萬元、日期為93年11月11日，其上發票
    人欄位並書寫「黃進春」、「乙○○」、「丙○○」等姓名
    之本票1 張可證以外（見96年度偵緝字第1227號案卷第42頁
    ），並經證人丁○○於檢察官偵查被告陳玉美、甲○○涉嫌
    教唆偽造有價證券之偵查程序中具結作證，並證稱：「（提
    示，本票票號463627、金額95萬，你看這張票是不是你簽的
    ？）這我簽的。」、「（是誰叫你簽的？）甲○○。」、「
    （甲○○？）嘿。」...... 「 （當天的情形是怎麼樣？）
    甲○○叫我過去以後... 。」、「（甲○○打電話給你的是
    不是?） 對。」、「（跟你說怎樣?） 就是那個我做保那個
    人己經不見了。」、「（林哲宏？）林哲宏對對對。」、「
    （他跟我說林哲宏跟億通當鋪借錢…。）借180 萬。」、「
    （因為我是保証人.... 。） 對對對。」、「（那個林哲宏
    跑了？）對，林哲宏1 年多之後跑了，他就打給我說我要怎
    麼處理，然後我就到當舖裡面，當時我也不知道要如何處理
    ，那時我現金也沒這麼多，因為外面還有一些債務，那時候
    他就叫我簽剩下餘額，剩下多少錢，我知道90幾萬，簽一張
    本票90幾萬的餘額。後來他說我要怎麼聯絡，我說我有時候
    在家裡，有時候在我大姊那邊，所以他拿了一張A4的紙，叫
    我寫我大姊名字。」、「（他給你本票時，你是簽誰的名字
    ？）簽我的，先簽我的，然後他再問我聯絡人，然後之後又
    叫我在本票上寫…（被打斷），（問：拿A4的紙叫我寫聯絡
    人喔？）不是，是我唸他寫，他寫聯絡人，我唸我父親那邊
    的住址跟我大姐那邊的住址。」、「（你的父親是誰？）丙○○。」、「（你大姐叫什麼名字？）乙○○。」、「之後
    他叫我在本票上再寫他們2 個的名字。」、「（你都沒有問
    ？）沒問，有時候就是因為差（台語，『欠錢』之意）人家
    ，情急下就沒想那麼多，他說這樣我就寫。」、「（你不是
    說他們當舖都這樣做？）因為我是做相關的行業，我是做流
    當車，他們有一些有債權糾紛的車子。」、「（你不知道在
    本票上面簽他人姓名的責任嗎？）那是在我被通緝被抓的第
    一時間，我有打電話詢問相關的當舖業者，因為我開本票是
    在當鋪那邊，所以我覺得說是不是當舖出了問題。」、「（
    他怎麼跟你講?） 他就問我說本票方面我有沒有寫上我親人
    的名字，我說有，我當初有寫，他說就是這樣卡到的，我那
    時在第一個時間我就知道了。」、「（甲○○是否跟你說不
    還錢就要告你偽造有價證券？）他沒有跟我講這個問題。」
    、「（他就直接告囉？他沒有跟你討錢嗎？）他有過來跟我
    討錢，過來我姐姐這裡，然後我大姐陳述說他有拿一張單子
    來，問我大姐說這是不是我大姐簽的，我大姐有跟我說這樣
    ，說是不是我大姐簽的名字，我大姐說我又沒有簽。」、「
    （他不是早就知道不是乙○○簽的阿？）我也不知道他怎會
    故意跑去問這個啊。」、「（甲○○是否有親眼看到你簽乙○○的名字？）有，他叫我簽的，還有我父親的名字，都他
    叫我簽的，是他指使我簽的。」、「（他現場叫我簽的？）
    嘿，對。」、「（是在億通當舖裡面？）對。」、「（在前
    面還是後面？）在門口進去，我現在不知道他當舖是不是像
    現在這樣，就門口一打開門進去，前面的第一個辨公桌。」
    、「（他有親自在那裡看嗎?） 有，他叫我那個的，他叫我
    那樣我就那樣寫。」、「（你可以確認嗎？）確認。」、「
    （我確認是他親眼看我簽的？）嘿。」等語明確（見本院96
    年度訴字第3314號案卷第106 頁至第108 頁、臺灣高雄地方
    法院檢察署96年度偵字第121401號卷第26頁）。核與其於該
    案偵查中以被告身分所供述之內容相同（見臺灣高雄地方法
    院檢察署96年度偵緝字第1227號卷第16頁），是證人丁○○
    於其所涉犯偽造有價證券罪案件中，業已坦承並未經由被告
    乙○○與父親丙○○2 人之同意，即將該2 人之姓名簽寫在
    本票上等情節，復參以丁○○前於96年5 月22日檢察官偵查
    被告陳玉美、甲○○教唆偽造有價證券案偵訊時之供詞，係
    丁○○以證人身份於證言前具結後所為，而由其上開供述觀
    之，其當時已知悉會因為未經徵得被告乙○○、父親丙○○
    同意而以該2 人為本票發票人之事，而涉犯偽造有價證券之
    罪責，是則倘其確有徵得被告乙○○、父親丙○○同意以其
    2 人名義簽發本票，其並無干冒偽證罪之訴追而故意為上開
    對自己不利之證述之必要，另酌以丁○○自承於該案偵查供
    陳時，檢察官並無任何不法偵訊之情事（見本院卷第230 頁
    ），是應堪認丁○○上開於偵訊時之證述自屬可信，得採為
    認定事實之依據。從而，被告乙○○上開證述稱：丁○○當
    時有先打電話徵得我同意作保，也有徵得父親同意云云，即
    顯然與客觀事實不符，不足採信。
  (四)至於證人丁○○於本院審理時固證稱：簽發上開本票前我有
    徵得乙○○、丙○○同意，事實是我在簽發上開本票前，曾
    經過丙○○之同意，簽發第一張本票交給當鋪，嗣因當鋪說
    該本票印章部分有模糊不清情形，所以我隔了1 、2 個月以
    後，才又回當鋪去重簽上開本票，至於本來簽的本票，當鋪
    拿給我看以後，就直接撕掉了，之前在偵查中會那樣說，是
    因為我害怕當鋪向家裡要錢，不想連累家人，才想說要自己
    扛債務，我去億通當鋪簽立第二張本票（即上開票號為4636
    27號之本票）以前，有打電話告訴乙○○此事徵得其同意，
    但沒有再次徵得丙○○同意，因我認為前一張本票既已經丙○○之同意，所以在簽發上開本票以代替前一張本票時，就
    未再告知丙○○，跟我說要簽本票的有甲○○及其他當鋪的
    員工云云（見本院卷二第69至76頁）。惟查，倘依證人丁○○所述上開情節，其第一次係先在家裡寫好本票後再帶去億
    通當鋪交付，又據證人丁○○自承稱：我當時係先在文具店
    買好1 整本本票，只有用其中1 張等語（見本院卷二第74頁
    ），則證人丁○○第二次只要在家裡寫好本票以後，再持往
    交付至億通當鋪即可，自無必要到億通當鋪後再簽寫上開本
    票之理，足見證人丁○○上開證詞顯已違背常情。又證人丁○○先前既因為涉嫌偽造有價證券案受偵查，則倘若確如證
    人丁○○所述，其先前有經過父親丙○○授權簽發第一張本
    票，並經過被告乙○○授權簽發第二張本票之情事，此顯然
    係對於其有利之證據，證人丁○○焉有不立即向檢察官提出
    並請求檢察官傳訊被告乙○○、父親丙○○到庭作證以證明
    自身清白之道理，然遍查證人丁○○於該案受檢察官偵訊時
    之筆錄（見臺灣高雄地方法院檢察署96年度偵緝字第1227號
    卷第16頁、第17頁、本院卷第106 頁至第108 頁、臺灣高雄
    地方法院檢察署96年度偵字第121401號卷第25頁、第26頁）
    ，證人丁○○於自己因案受偵查時毫無隻字片語提及上情，
    甚不合理。另證人丁○○固解釋稱：我當時因為有不想讓被
    告乙○○、父親丙○○承擔上開債務的想法，才會說上開本
    票是我自己簽的，我之前偵查中有些陳述是不實在的云云，
    然而，證人丁○○前於本院96年度訴字第3314號案件審理時
    係供稱：我當時是因為億通當鋪通知我，第一張本票的簽名
    、手印已經模糊，我才會去簽第一張本票，我於簽發第一張
    本票時有經過乙○○、丙○○之同意，我有打電話告訴乙○○、丙○○此事，開票以後還有告訴他們整個情形，因為第
    2 張本票完全是代替第1 張本票的，簽第2 張本票前就沒有
    再經過他們2 人同意等語明確（見本院96年度訴字第3314號
    案件第217 頁反面、第218 頁），亦與本院審理時證稱：第
    1 張本票只有簽立丙○○名字，當時有經丙○○同意，第2
    票本票有簽立乙○○名字，有另再經過乙○○同意等情節，
    並不相符；又證人丁○○於該案審理時，關於第1 張本票之
    下落，經檢察官詢以：「你去當鋪寫1 張的時候，你是否有
    見到原來那張本票？」，供稱：「他們說已經撕掉了」等語
    ，經詢以：「所以你沒見到原來的本票是否還存在，你就同
    意簽第2 張本票？」，供稱：「因為我與陳玉美是客戶關係
    ，認識很多年，她作事態度我知道」等語甚明（見本院96年
    度訴字第3314號案卷第228 頁），則證人丁○○之前自承其
    至當鋪簽立第2 張本票（即上開本票）時根本沒看到第1 張
    本票，竟然於本院審理時改稱當鋪有將第1 張本票交給其觀
    看後撕毀云云，顯見證人丁○○自身說法反覆不一，實難採
    信。另再參酌證人丁○○上開於本院96年度訴字第3314號案
    件審判中之陳述，及其於該案中以證人身分分離調查證據程
    序作證，經檢察官詢以：「你之前在偵查中為何說說是甲○○叫你在本票上面簽丙○○及乙○○的名字，你沒有經過他
    們的同意，你情急之下就簽了？」，證稱：「當時我被通緝
    到案，手及腳都被銬起來關了一夜，開臨時庭，我慌了，我
    也不知道發生什麼事情，所以檢察官問我什麼我就回答什麼
    ，當初我是說整張票的開票過程，我有說這些話沒有錯，96
    年5 月22日當天開庭問我的內容與臨時庭時問的差不多，我
    陳述的內容也與臨時庭相同等語」，復證稱：我今日陳述與
    之前陳述不同，是因為收到偽造有價證券傳票，才想說要把
    第一張本票的事情說出來云云（見本院96年度訴字第3314號
    案卷第231 頁反面、232 頁），顯見證人丁○○於先前自身
    被起訴偽造有價證券案件中，其答辯方向均為：無論其於偵
    查或法院審理時所述情節都與事實相符，只是最初在偵查時
    ，其因為慌張、思慮未周，經檢察官訊問上開本票之開票過
    程，才按照檢察官之訊問回答，因而漏未提及經被告乙○○
    、父親丙○○同意開立第一張本票之事情等情詞，然其至本
    院審理中竟改承認最初在偵查中陳述是為避免讓被告乙○○
    、父親丙○○承擔債務，而有部分不實在等語，顯見證人丁○○從本院96年度訴字第3314號案件時，即為求卸免自身罪
    責，力圖自圓其說，至其辯詞不為本院及臺灣高等法院高雄
    分院所採納，而予以論罪科刑，並指出證人丁○○於該案所
    述其未向當鋪拿回第1 張本票，即開立第2 張本票予億通當
    鋪之情節，並不合常理（參見本院96年度訴字第3314號及臺
    灣高等法院高雄分院97年度上訴字第792 號判決之理由），
    證人丁○○始再次修正自己說詞，而為上開不實陳述。綜上
    ，應堪認證人丁○○於本院審理及於本院96年度訴字第3314
    號案件審理中證述，均與事實不符，不足採信。
  (五)另證人甲○○於本院審理時固證稱：因為丁○○有欠當舖一
    筆錢，還剩95萬元未還，我們老闆陳玉美一直在找他，當時
    丁○○自己來當鋪，我就跟陳玉美講說丁○○有來我們當舖
    ，陳玉美叫我拿一張本票給丁○○要他回去找他父親與姊姊
    當保證人，我可以確認96年他字第3185號卷第45頁本票就是
    我提供給丁○○要他簽發之本票，因為我記得金額是95萬，
    至於丁○○在本院證稱：「因為同一個借款，先後簽兩張本
    票，第1 張只有簽被告丙○○名字，第2 張則簽被告丙○○
    與被告乙○○名字」，我是認為沒有這個過程等語（見本院
    卷二第97至99頁）。惟查，證人甲○○所證上開情節與證人
    丁○○所述完全不同，已難遽為採信，又證人甲○○前於本
    院96年度訴字第3314號案件中，亦涉嫌教唆偽造有價證券，
    且始終否認犯罪，是則證人甲○○所陳上開情詞，顯有卸免
    自身罪責之動機，是不足以採為對被告乙○○有利認定之依
    據。
  (六)至於辯護人為被告乙○○所辯之情詞，無非係以證人丁○○
    於本案審理及於本院96年度訴字第3314號案件審理中所為上
    開與客觀事實不符之證述為其依據，而證人丁○○此部分證
    述不予採取之理由，均已經本院詳細論證如前，是以辯護人
    為被告乙○○所為之辯解，自難採取，併予說明。
  (七)綜上所述，本案丁○○並未事先徵得被告乙○○、父親丙○○之同意，即簽立上開面額95萬元之本票之事實，甚為明確
    ，被告乙○○明知上情，竟然仍於具結後為上開不實之證述
    ，而且辯護人、檢察官所詢問被告乙○○與其父親丙○○是
    否同意被告丁○○以其2 人名義開立本票，均為與該案法院
    認定丁○○有無偽造有價證券犯罪事實有關之重要事項，則
    被告乙○○於本院96年度訴字第3314號案件於96年12月11日
    、97年1 月15日偽證之犯罪事實，應至為明確。本案被告乙○○犯罪事實既經證明，應予依法論科。
三、論罪科刑部分：
  (一)按刑法上之偽證罪，不以結果之發生為要件，一有偽證行為
    ，無論當事人是否因而受有利或不利之判決，均不影響其犯
    罪之成立。而該罪所謂於案情有重要關係之事項，則指該事
    項之有無，足以影響於裁判之結果者而言，最高法院71年台
    上字第8127號著有判例可循，本件被告乙○○於審判中經具
    結後虛偽證述其與父親丙○○2 人有同意並授權丁○○在上
    開本票上增列其2 人為共同發票人云云，顯足以影響本院對
    丁○○偽造有價證券犯行成立與否之判斷，雖其證述內容未
    為本院及臺灣高等法院高雄分院所採，然依上開最高法院判
    例意旨，仍無解於偽證罪責之成立，合先敘明。
  (二)核被告乙○○所為，係犯刑法第168 條之偽證罪。被告乙○○在同一審判案件中，先後於96年12月11日、97年1 月15日
    2 次為偽證之行為，因僅侵害單一國家審判權之法益，性質
    上應屬單純一罪（最高法院82年度台上字第6367號判決意旨
    參照）。爰審酌被告犯罪之動機、目的，與其偽證之舉對於
    國家司法公正性所生損害非微，且犯後迄今均矢口否認犯行
    ，態度難謂良好，惟念及其與丁○○為姊弟關係，應係基於
    至親情誼，不忍丁○○因為造有價證券重罪身陷囹圄，並為
    顧及家庭完整，始誤蹈法網等情，及考量被告之素行、生活
    狀況、智識程度及其他一切情狀，量處如主文所示之刑，以
    資懲警。
  (三)再被告乙○○前未曾故意犯罪受有期徒刑以上刑之宣告，有
    臺灣高等法院被告前案紀錄表在卷可憑，被告乙○○係因迴
    護至親，為使丁○○得免於刑法偽造有價證券罪之處罰，一
    時失慮致觸犯本案犯行，本院並斟酌一切情狀，認其經此次
    偵審之教訓，當知所警惕，而無再犯之虞，因認前開對被告
    乙○○宣告之刑，以暫不執行為適當，爰宣告緩刑2 年，以
    勵自新，且為使被告戒慎自我行為，預防再犯，並修復被告
    乙○○對法秩序造成之破壞，爰並命被告乙○○應向國庫支
    付新臺幣8 萬元。另本院考量被告乙○○僅為迴護親人及恣
    意於法院審理時作偽證，毫無守法觀念，認為有命被告乙○○接受一定時數法治教育之必要，爰依刑法第74條第2 項第
    8 款規定，命被告乙○○應受30小時之法治教育，以期使被
    告乙○○能培養尊重公權力之意識，並建立正確法律觀念。
    又因本院對被告為刑法74條第2 項第8 款接受法治教育之宣
    告，應併依刑法第93條第1 項第2 款之規定，諭知於緩刑期
    間付保護管束。
據上論斷，應依刑事訴訟法第299條第1項前段，刑法第168 條、
第74條第1 項、第2 項第4 款、第8 款、第93條第1 項第2 款。
本案經檢察官李佳韻到庭執行職務。
中    華    民    國    98    年    8     月    31    日
                  刑事第八庭  審判長法  官  洪能超
                                    法  官  林建鼎
                                    法  官  陳思帆
以上正本證明與原本無異。
如不服本判決，應於收受送達後10日內向本院提出上訴書狀，並
應敘述具體理由；如未敘述上訴理由者，應於上訴期間屆滿後20
日內向本院補提理由書（均須按他造當事人之人數附繕本）「切
勿逕送上級法院」。
中    華    民    國    98    年    8     月    31    日
                                      書記官  李宗諺
附錄本判決論罪科刑之法條：
中華民國刑法第168條
於執行審判職務之公署審判時或於檢察官偵查時，證人、鑑定人
、通譯於案情有重要關係之事項，供前或供後具結，而為虛偽陳
述者，處7 年以下有期徒刑。
附表：
編號一（被告乙○○於本院96年度訴字第3314號案件96年12月11
日審理中所為不實證述）：
辯護人：「（提示96年度偵緝字第1227號卷第42頁票號463627號
        本票影本）這是何人簽發的？」
乙○○：「當初丁○○要簽發的時候有跟我說，他要擔任保人，
        要我的同意。」
辯護人：「丁○○是何時跟妳說的？」
乙○○：「2 年多前，但我沒辦法確定。」
辯護人：「丁○○是否有說他擔任保人要簽發多少錢？」
乙○○：「簽的金額我不清楚，他簽了本票，他跟我說每個月他
        有辦法固定還人家，他有辦法處理債務，叫我不要擔心
        ，說他可以慢慢還。」
辯護人：「丁○○擔任保人為何要妳同意？」
乙○○：「因為簽票需要我背書，所以要我同意他才可以簽。」
辯護人：「當時丁○○是否有說要背書？」
乙○○：「不是，他是說要經過我同意」
檢察官：「為何用你的名字去簽立本票，為何金額你沒問？」、
乙○○：「因為借款的那個人的金額我知道是150 萬元，後來他
        有還了一些才跑路，我知道他還了100 萬元以內，但是
        我不知道實際的金額是多少。」
檢察官：「你同意丁○○簽你的名字時，你是否知道他要把本票
        開給哪一家當鋪？」
乙○○：「我知道是億通」
檢察官：「你是否知道丁○○也有請你父親同意他用他的名義開
        本票？」
乙○○：「我知道，因為丁○○說要二個人，就我及我爸爸。」
檢察官：「丁○○問你父親的時候，你是否在場？」
乙○○：「我在場。」
檢察官：「你剛剛說丁○○是打電話問你，問你父親丁○○是否
        也是打電話？」
乙○○：「是，當時我父親在我那裡，丁○○他是同時問。」
檢察官：「丁○○是否有跟你要印章去蓋？」
乙○○：「沒有。」
檢察官：「你父親對於此事是否有多問？」
乙○○：「有，他有問我。」
檢察官：「你父親是否有問本票的金額？」
乙○○：「他好像有問。」
檢察官：「你如何回答他？」
乙○○：「我說大概100 萬元左右。」
編號二（被告乙○○於本院96年度訴字第3314號案件97年1 月15
日審理中所為不實證述）：
辯護人：「丁○○要簽本票之前是否有徵得妳的同意？」
乙○○：「有。」
辯護人：「是何時？」
乙○○：「時間忘了，他是直接打電話來。」
辯護人：「丁○○打電話給妳的時候，妳父親是否在？」
乙○○：「他在。」
辯護人：「是何人先接到丁○○電話？」
乙○○：「應該是我先接吧，他就說他要作保的事，事後我父親
        有聽電話。」
辯護人：「電話中丁○○是否有告訴妳說要擔保多少錢？」
乙○○：「有。但是我忘記了。」
辯護人：「妳父親是否知道要擔保多少錢？」
乙○○：「他應該知道，那時我有跟他講，我不知道他是否還記
         得。」
辯護人：「妳是否在丁○○打電話來的時候就跟你父親說，還是
        事後才跟父親說呢？」
乙○○：「當時丁○○打電話進來的時候，他先跟我講，我再跟
        我爸爸解釋讓他瞭解整個事情。」
辯護人：「你確定你爸爸有聽到你跟他講擔保多少錢的事情？」
乙○○：「確定。」

司法院資訊處製作；財團法人民間司法改革基金會備份。
